【裁判字號】    95,簡上,79
【裁判日期】    951012
【裁判案由】    遷讓房屋
【裁判全文】
臺灣士林地方法院民事判決              95年度簡上字第79號
上  訴  人  丙○○
                      Mountain View, CA94043, USA
訴訟代理人  陳建中律師
複  代理人  劉韋廷律師
被  上訴人  子○○○
            壬○○
                      （現應受送達處所不明）
            乙○○
            癸○○
上2 人共同
訴訟代理人  黃良池律師
被  上訴人  丁○○
            甲○○
                      （現應受送達處所不明）
            戊○○
                      （現應受送達處所不明）
            辛○○
                      （現應受送達處所不明）
            己○○
                      （現應受送達處所不明）
兼上2人共同
法定代理人  庚○○
                      （現應受送達處所不明）
上列當事人間請求遷讓房屋事件，上訴人對於中華民國95年5月9
日本院士林簡易庭95年度士簡字第792 號第一審判決提起上訴，
本院於95年9 月28日言詞辯論終結，判決如下：
    主  文
原判決關於駁回上訴人後開第二、三、四、五項之訴部分暨訴訟
費用之裁判均廢棄。
被上訴人乙○○應將門牌號碼台北市大同區○○○路四一二巷一
弄二號一樓房屋（面積七○點四一平方公尺、騎樓九點九二平方
公尺）騰空遷讓返還上訴人。
被上訴人癸○○、丁○○應將門牌號碼台北市大同區○○○路四
一二巷一弄二號二樓房屋（面積八十點三三平方公尺）騰空遷讓
返還上訴人。
被上訴人乙○○應給付上訴人拾柒萬玖仟壹佰元，及自民國九
十四年九月八日起至遷讓返還前開房屋之日止，按月給付上訴人
新台幣陸仟佰拾陸元。
被上訴人癸○○、丁○○應共同給付上訴人拾柒萬玖仟壹佰元
，及自民國九十四年九月八日起至遷讓返還前開房屋之日止，按
月給付上訴人新台幣陸仟佰拾陸元。
本判決第二、三項之履行期間為陸個月。
上訴人其餘上訴駁回。
第一、二審訴訟費用由被上訴人乙○○負擔十分之一、被上訴人
癸○○、丁○○各負擔二十分之一，餘由上訴人負擔。
    事實及理由
壹、程序方面：
    本件被上訴人子○○○、壬○○、甲○○、辛○○、己○○
    、戊○○、庚○○未於言詞辯論期日到場，核無民事訴訟法
    第386 條各款所列情形，爰依原告之聲請，由其一造辯論而
    為判決。
貳、實體方面：
一、本件上訴人起訴主張：坐落台北市○○區○○段2 小段464
    地號土地暨其上建物門牌號碼台北市○○○路412 巷1 弄2
    號2 層樓房屋（以下簡稱系爭房屋）為被繼承人林紅蘅所有
    ，被繼承人林紅蘅於93年9 月30日死亡，上訴人為唯一合法
    繼承人，惟被上訴人無權占有系爭房屋，爰依民法第767 條
    規定，訴請被上訴人自系爭房屋遷出騰空返還上訴人。又被
    上訴人無權占有系爭房屋超過5 年，受有相當於租金之不當
    得利，系爭房屋課稅現值110,900 元，所占土地面積80.33
    平方公尺，89年間土地申報地價為每平方公尺36,320元，93
    年間土地申報地價每平方公尺36,480元，以年息10% 計算，
    5 年間不當得利為1,516,186 元，為求訴訟經濟及計算方便
    ，僅請求150 萬元，另上訴人得按月請求之不當得利為
    25,344 元 （計算式：
     (36,480x80.33+110,900)x10%/12=25,344）， 為求計算方
    便，願以25,000元計算之，爰依不當得利之法律關係，訴請
    被上訴人共同給付上訴人150 萬元，及自起訴狀繕本送達翌
    日起至遷讓返還前開房屋之日止，按月共同給付上訴人25,
    000 元等語。
二、被上訴人子○○○、壬○○、甲○○、辛○○、己○○、戊○○、庚○○未於言詞辯論期日到場，亦未提出書狀作何聲
    明或陳述。被上訴人乙○○、癸○○、丁○○則以：被繼承
    人林紅蘅是否有其他繼承人，應由上訴人舉證。又系爭房屋
    1 、2 樓為各自獨立門戶，1 樓由被上訴人乙○○占有使用
    ，2 樓為被上訴人癸○○及丁○○夫妻占有使用，並非共同
    占用，其餘被上訴人僅設籍於系爭房屋，實際上並未占有。
    被上訴人癸○○自日據時期昭和15年（民國29年）即隨父親
    趙龍設籍居住於系爭房屋，因年代久遠，使用權源不明等語
    置辯。
三、本件原審對於上訴人之請求，判決其敗訴，上訴人提起上訴
    ，並聲明：(一)原判決廢棄。(二)被上訴人應將坐落台北市大同
    區○○○路412 巷1 弄2 號房屋全部（包括1 、2 樓及頂樓
    加蓋）騰空遷讓返還上訴人。(三)被上訴人應共同給付上訴人
    相當於系爭房屋租金之5 年間不當得利，共計150 萬元。(四)
    被上訴人應自起訴狀繕本送達被上訴人翌日起至遷讓返還前
    開房屋之日止，按月共同給付上訴人25,000元之不當得利。
    被上訴人乙○○、癸○○、丁○○則聲明：駁回上訴。
四、本件經本院依民事訴訟法第271 條之1 準用同法第270 條之
    1 第1 項第3 款規定，整理並協議簡化爭點及不爭執點如下
    （本院95年7 月26日準備程序筆錄）：
  (一)兩造不爭執之事實：
    (1)坐落台北市○○區○○段2 小段464 地號土地暨其上建物
      門牌號碼台北市○○○路412 巷1 弄2 號2 層樓房屋原為
      被繼承人林紅蘅所有（上證6 、7） 。
    (2)被繼承人林紅蘅於80年12月4 日與訴外人吳鴻裕離婚（上
      證3） ，於81年12月23日收養上訴人，經本院於82年3 月
      9 日以82年度養聲字第34號裁定准予認可（上證2） 。
    (3)被繼承人林紅蘅於93年9 月30日死亡，上訴人對系爭房屋
      未辦理繼承登記（原證8） 。
    (4)被上訴人乙○○占有使用系爭房屋1 樓，被上訴人癸○○
      、丁○○夫妻占有使用系爭房屋2 樓，被上訴人壬○○、
      子○○○、甲○○、庚○○、辛○○、己○○、戊○○設
      籍於系爭房屋。
  (二)兩造爭執要旨：
    (1)上訴人是否為被繼承人林紅蘅之唯一繼承人？上訴人得否
      以自己名義提起本件訴訟？
    (2)被上訴人是否共同占有系爭房屋？
    (3)被上訴人占有系爭房屋是否有法律上原因？
    (4)上訴人得否請求被上訴人遷讓房屋並給付不當得利？得請
      求之不當得利金額若干？
五、茲就上述爭點，析述本院得心證之理由如下：
  (一)上訴人是否為被繼承人林紅蘅之唯一繼承人？上訴人得否
    以自己名義提起本件訴訟？
    按「當事人主張有利於己之事實者，就其事實有舉證之責任
    。」民事訴訟法第277條前段定有明文。又原告對於自己主
    張之事實已盡證明之責後，被告對其主張，如抗辯其不實並
    提出反對之主張者，則被告對其反對之主張，亦應負證明之
    責，此為舉證責任分擔之原則。經查，被繼承人林紅蘅於81
    年12月23日收養上訴人，經本院於82年3 月9 日以82年度養
    聲字第34號裁定准予認可，嗣被繼承人林紅蘅於93年9 月30
    日死亡之事實，業據上訴人提出收養登記申請書（卷5 第24
    頁）、本院82年度養聲字第34號民事裁定暨確定證明書（卷
    5 第25頁至第26頁）、經認證之林紅蘅授權徐清松辦理收養
    上訴人之授權書（卷5 第27頁）、上訴人及其夫共同授權洪
    福增辦理收養之授權書（卷5 第28頁）、林紅蘅全戶戶口名
    簿（卷5 第31頁）、光復後除戶戶籍簿冊浮籤記事資料（卷
    3 第原證8） 等影本各1 件在卷可稽，堪認上訴人為林紅蘅
    之繼承人。被上訴人雖否認上訴人為林紅蘅之唯一繼承人，
    辯稱上訴人不得單獨提起本件訴訟云云，惟上訴人就其為林
    紅蘅之繼承人乙節，已盡相當之舉證，並否認被上訴人之抗
    辯，依舉證責任分擔之法則，倘被上訴人抗辯有其他繼承人
    存在，就此有利於被上訴人之事實，應由被上訴人負舉證責
    任，此部分被上訴人既未能舉證證明以實其說，則其空言置
    辯，即非可採。綜上，上訴人為林紅蘅之繼承人之事實，堪
    以認定，而系爭房屋原為被繼承人林紅蘅所有，此有土地暨
    建物登記謄本附卷足考（卷5 第50頁至第51頁），並為兩造
    所不爭執，則上訴人自繼承時起即取得系爭房屋所有權之事
    實，亦堪認定。
  (二)被上訴人是否共同占有系爭房屋？
    又上訴人主張被上訴人共同占有系爭房屋云云，惟為被上訴
    人所否認，辯稱系爭房屋1、2樓為各自獨立門戶，1 樓由被
    上訴人乙○○占有使用，2 樓為被上訴人癸○○及丁○○夫
    妻占有使用，並非共同占用，其餘被上訴人僅設籍於系爭房
    屋，實際上並未占有等語。經查，本件被上訴人均設籍於系
    爭房屋之事實，固有戶籍謄本在卷可稽（卷5 第32頁至第48
    頁），惟本院受命法官於95年8 月4 日赴現場勘驗，發現系
    爭房屋為2 層樓磚造建築，1 、2 樓房屋內部並無相通，2
    樓由1 樓旁邊樓梯出入，毋庸經過1 樓，勘驗當日系爭房屋
    1 樓僅被上訴人乙○○居住，2 樓僅被上訴人癸○○及丁○○夫妻居住，1 樓有3 間房間、2 樓有2 間房間等情，製有
    勘驗筆錄足考（卷5 第163 頁至第164 頁），衡之系爭房屋
    第1 層70.41 平方公尺、第2 層80.33 平方公尺，折算坪數
    上下層均約20餘坪等情，難認設籍於系爭房屋之10人均能實
    際居住於內，則被上訴人辯稱除乙○○、癸○○、丁○○以
    外之被上訴人僅單純設籍而未實際居住等語，應非虛妄。此
    外，復無其他證據證明被上訴人子○○○、壬○○、甲○○
    、辛○○、己○○、戊○○、庚○○對於系爭房屋有何占有
    之意思及事實，則上訴人主張被上訴人共同占有系爭房屋云
    云，即無足採，應認被上訴人辯稱系爭房屋1 、2 樓分別為
    被上訴人乙○○、癸○○及丁○○夫妻占有等語，較堪採信
    。
  (三)被上訴人占有系爭房屋是否有法律上原因？
    按「所有人對於無權占有或侵奪其所有物者，得請求返還之
    ；對於妨害其所有權者，得請求除去之；有妨害其所有權之
    虞者，得請求防止之。」民法第767 條定有明文。誠如前述
    ，系爭房屋為上訴人所有，目前1 樓為被上訴人乙○○占有
    、2 樓為被上訴人癸○○、丁○○占有，而上訴人主張被上
    訴人占有系爭房屋屬無權占有，被上訴人亦自承自日據時期
    起居住於系爭房屋，使用權源不明等語，此外，被上訴人復
    未能舉證證明其占有使用系爭房屋有何正當權源，則被上訴
    人無權占有系爭房屋乙節，應堪認定，從而，上訴人本於所
    有人之地位，訴請被上訴人乙○○遷讓返還系爭房屋1 樓、
    被上訴人癸○○、丁○○遷讓返還系爭房屋2 樓，即屬有據
    ，至其訴請其餘被上訴人共同遷讓返還房屋部分，因上訴人
    未能舉證證明其餘被上訴人有共同占有系爭房屋之事實，其
    此部分主張即非可採。
  (四)上訴人得否請求被上訴人遷讓房屋並給付不當得利？得請求
    之不當得利金額若干？
    次按，「無法律上之原因而受利益，致他人受損害者，應返
    還其利益。」民法第179 條定有明文。又無權占有他人土地
    ，可能獲得相當於租金之利益，為社會通常之觀念（最高法
    院61年台上字第1695號判例參照）。查本件被上訴人乙○○
    、癸○○及丁○○分別無權占有上訴人所有之系爭房屋1、2
    樓，依社會通念，可消極減免其應支付使用系爭房屋之代價
    ，而受有利益，致上訴人受有損害，自應返還其利益。再按
    ，城市地方房屋之租金，以不超過土地及其建築物申報總價
    年息10%為限，土地法第97條第1項定有明文，而土地法第97
    條規定之土地價額，係指法定地價而言，為土地法施行法第
    25條所明定，又土地法第148 條規定，土地所有權人依土地
    法所申報之地價為法定地價，土地法第115 條復規定，同法
    第97條之規定，於租用基地建築房屋準用之，是建築基地（
    即土地）之租金，亦按土地申報地價年息10% 為限。惟此年
    息10% 為限，乃指房屋租金之最高限額而言，非謂所有租賃
    房屋之租金必須照申報價額年息10 %計算之，尚須斟酌基地
    之位置，工商繁榮程度、使用人利用基地之經濟價值、所受
    利益，彼等關係及社會感情等情事以為決定（最高法院46年
    台上字第855 號、68年台上字第3071號判例意旨參照）。查
    被上訴人乙○○占有系爭房屋1 樓，主建物面積70.41 平方
    公尺、騎樓9.92平方公尺，共計80.33 平方公尺，被上訴人
    癸○○、丁○○占有系爭房屋2 樓，面積80.33 平方公尺，
    而系爭房屋坐落於台北市○○區○○段2 小段464 地號土地
    ，89年間土地申報地價為每平方公尺36,320元，93年間土地
    申報地價每平方公尺36,480元，系爭房屋未辦理申報房價，
    地政機關亦未辦理房價之估定，房屋課稅現值為110,900 元
    之事實，有土地暨建物登記謄本（卷5 第50頁至第51頁）、
    房屋稅繳款書足憑（卷5 第52頁），又系爭房屋為2 層樓磚
    造建築，位於南京西路412 巷內，介於西寧北路與塔城街之
    間，南京西路上有傳統市場，步行約10分鐘可達公車北門站
    ，步行約10至15分鐘可達捷運中山站，步行約3 分鐘可達迪
    化街，附近商業繁榮，交通便利，惟系爭房屋年代久遠，僅
    供住宅使用等情，經本院受命法官於95年8 月4 日赴現場勘
    驗製有勘驗筆錄足考（卷5 第163 頁至第164 頁），本院審
    酌系爭房屋坐落之地段、交通情形、經濟繁榮程度及被上訴
    人使用系爭土地之狀況，應認為上訴人請求被上訴人乙○○
    、癸○○、丁○○給付相當於租金之不當得利損害金，以該
    土地申報價額年息5%計算，始稱合理，共計上訴人得分別請
    求被上訴人乙○○、癸○○及丁○○給付回溯5 年相當於租
    金不當得利各379,100 元，及自起訴狀繕本送達翌日即94年
    9 月8 日起各按月給付6,336 元為適當，逾此部分之請求即
    屬過高。計算式如下：
    (1)回溯5 年不當得利：
      89年9月8日起至92年12月31日止共計3年又115日：
        (申報地價36,320x面積80.33+房屋現值110,900)/2層樓
        x年息5%x (3+115/365)年=250,990元
      93年1月1日起至94年9月7日止共計1年又250日：
        (申報地價36,480x面積80.33+房屋現值110,900)/2層樓
        x年息5%x (1+250/365)年= 128,110元
      共計：379,100元
    (2)起訴狀繕本送達翌日即94年9月8日起按月給付不當得利：
       (申報地價36,480x面積80.33+房屋現值110,900)/2 層樓
       x年息5%/12月=6,336元
六、從而，上訴人本於所有物返還請求權，訴請被上訴人乙○○
    將系爭房屋1 樓騰空遷讓返還上訴人，被上訴人癸○○、丁○○將系爭房屋2 樓騰空遷讓返還上訴人，並依不當得利之
    法律關係，請求被上訴人乙○○給付379,100 元，及自94年
    9 月8 日起至遷讓返還前開房屋之日止，按月給付上訴人
    6,336 元，另請求被上訴人癸○○、丁○○共同給付379,
    100 元，及自94年9 月8 日起至遷讓返還前開房屋之日止，
    按月給付上訴人6,336 元，為有理由，應予准許。原審認上
    訴人非林紅蘅之唯一繼承人，而將上訴人之訴上開應准許部
    分，予以駁回，尚有未洽。上訴人就此指摘原判決不當，求
    予廢棄改判，為有理由，應由本院將原判決予以廢棄，並改
    判如主文所示。至上訴人其餘上訴為無理由，應予駁回。
六、本判決主文第2、3項命遷讓房屋之部分，性質上非長期間不
    能履行，且被上訴人乙○○、癸○○、丁○○長居系爭房屋
    ，以該處為生活重心，被上訴人丁○○目前臥病在床，遷居
    非立時可就，爰定履行期間6 個月，以資兼顧。
八、本件判決基礎已臻明確，兩造其餘之攻擊防禦方法及訴訟資
    料，經核與判決基礎不生影響，爰不一一論駁，併予敘明。
九、據上論結，本件上訴人之上訴為一部有理由、一部無理由，
    依民事訴訟法第436條之1第3項、第449條、第450條、第385
    條第1項前段、第396條第1項、第79條、第85條第1項前段，
    判決如主文。
中    華    民    國    95    年    10    月    12    日
                  民事第二庭  審判長法  官  施月燿
                                    法  官  王本源
                                    法  官  陳玉曆
以上正本證明與原本無異。
本判決不得上訴。
中    華    民    國    95    年    10    月    17    日
                                    書記官  蔡雨呈


司法院資訊處製作；財團法人民間司法改革基金會備份。
